【裁判字號】    99,聲更(一),944
【裁判日期】    991117
【裁判案由】    聲明異議
【裁判全文】
臺灣高等法院臺南分院刑事裁定     99年度聲更(一)字第944號
聲明異議人
即  受刑人  甲○○
上列異議人因犯恐嚇等案件，對於臺灣板橋地方法院檢察署檢察
官執行之指揮（99年度執助字第1936號），聲明異議，本院裁定
後經最高法院發回更為裁定，本院裁定如下：
    主  文
異議之聲明駁回。
    理  由
一、聲明異議意旨略以：
  (一)緣本件聲明異議人因詐欺取財等案件，業經臺灣臺南地方法
    院以96年度訴字第1472號判決異議人合併執行有期徒刑三年
    三月，並經本院以97年度上訴字第865號判決上訴駁回而確
    定在案，嗣經本院以99年度聲字第223號裁定聲明人其宣告
    刑及應執行刑，如易科罰金均以新台幣（下同）1千元折算
    壹日，再由臺灣臺南地方法院檢察署檢察官以99年度執更字
    第881號，囑託臺灣板橋地方法院檢察署檢察官執行，以99
    年度執助字第1936號之執行指揮命令，將聲明人發監執行，
    應先敘明。
  (二)按「受刑人或其法定代理人或配偶以檢察官執行之指揮為不
    當者，得向諭知該裁判之法院聲明異議」、「法院並應就異
    議之聲明裁定之」，刑事訴訟法第484條、第486條分別定有
    明文。再按刑法第41條有關宣告有期徒刑、拘役應否准許易
    科罰金執行之換刑處分，依刑事訴訟法第457條規定固由檢
    察官指揮之，屬於檢察官指揮執行時得自由裁量之事項。但
    檢察官之執行指揮，仍應詳酌刑法第41條所定「因身體、教
    育、職業或家庭之關係」，執行有期徒刑或拘役是否顯有困
    難，妥為考量後為適法之執行指揮，否則，其自由栽量權之
    行使即難謂適當（最高法院77年度台非字第158號判決意旨
    參照）。故檢察官於執行裁判時，應參酌下列原則：
    1.按現代刑法行刑罰的目的，並非以犯罪的報應為主，而是
      以改善主義及教育刑主義自由刑執行的本旨，重在感化的
      功能，此參監獄行刑法第1條規定：「徒刑拘役之執行，
      以使受刑人改悔向上，適應社會生活為目的。」即明。且
      為避免不當執行短期自由刑，難以收感化的效果，卻反而
      使受刑人產生社會疏離作用，受刑人或因自暴自棄，或因
      沾染惡習而有增加其危險性格之虞，因此，現代的國際刑
      事政策乃強調自由刑的節制原則，只有在不得已的情況下
      ，才能以之作為最後的手段；另「犯情節輕微之罪，而受
      短期自由刑之宣告者，若不問有無窒礙，一概付諸執行，
      不特事實上常發生困難，且易使受執行者沾染獄中惡習，
      而增加其危險性，殊失科刑之本旨，故刑法對此，在一定
      條件下，准予易科罰金，而有刑法第41條之設」。從而，
      關於刑法第41條第1項但書規定之適用，即應以嚴格之態
      度面對。
    2.依據罪刑法定主義之構成要件明確性原則之要求，不明確
      之法律規定，乃立法懈怠，該懈怠之不利益，不能歸於受
      處分人或被告。從而，檢察官若要適用刑法第41條第1項
      但書所謂「難收矯正之效」、「難以維持法秩序」等不確
      定法律概念，即應進一步闡釋該等概念之內涵，且應就個
      案何以符合該等概念之內涵，詳細加以說明、論述，用以
      確保公權力行使之透明、可受公評，並防止裁量之恣意。
      檢察官既係在執行判決，則應盡量尊重原確定判決之判斷
      、裁量。
    3.檢察官不准易科罰金之「決定裁量」，直接造成受刑人入
      監服刑之效果，為剝奪人身自由之處分，該裁量處分之形
      成程序、內容及處分本身是否實質正當，刑事訴訟法，雖
      無明文，惟仍應受以下原則之拘束：(1)正當法律程序：「
      正當法律程序」在檢察官對受刑人為易科罰金准駁之裁量
      時，至少要求3點：檢察官於裁量前，應給予受刑人或
      其他利害關係人陳述意見之機會。陳述意見後，檢察官
      行使上開裁量權，必須具備事實上之基礎及法律上之依據
      ，且依明確性原則之要求，對於不利益受刑人或受刑人請
      求敘明理由時，檢察官均有明示理由之義務。檢察官應
      將決定及其理由並救濟之方式告知受刑人。(2)人性尊嚴：
      人性尊嚴係承認人具有平等而獨立之人格價值，國家作為
      應尊重個人之人格。(3)合理原則。(4)平等原則。
  (三)經查：
    1.查本件執行傳票係訂於民國99年6月17日，異議人提前於9
      9年6月7日前往臺灣板橋地方法院檢察署檢察官處，異議
      人聲請以12期易科罰金，並備妥12萬元現金，即由書記官
      記明於筆錄，於未得見檢察官之情形下，亦未得知遭駁回
      之理由，即遭檢察官送監執行，但卻未給予異議人陳述有
      關易科罰金意見之機會，因此受刑人對於自己為何「不准
      易科」，毫無辯駁之餘地，亦無法提出相關資料，以陳述
      受刑人確有無法入監執行之情形，因此，受刑人在檢察官
      作成決定前，並沒有機會對其應入監服刑之事實，提出說
      明與澄清，是本件執行處分顯未予受刑人參與該項決定之
      形成及瞭解該決定如何形成至明。
    2.次查細繹本案判決，異議人所犯16項之共犯罪行，固不值
      得鼓勵，然異議人於警偵訊及審理時均坦承不諱，且均非
      異議人有為出言恐嚇之暴力犯行，異議人亦非均於主導地
      位，足證原審判決均已經衡量異議人犯罪之手段、金額、
      造成損害等情狀，並裁定易科罰金折算金額，則顯見法院
      已綜合考量各種情事，科予異議人適當刑罰，而異議人已
      與陳志維辦理離婚徹底斷絕夫妻關係，且陳志維遭判刑確
      定後即逃亡迄今，非但異議人之保證金40萬元將遭沒入，
      造成異議人籌措易科罰金高達1,188,000元之經濟困境，
      無疑更是雪上加霜之憾，更重要的是，異議人之幼子嗷嗷
      待哺，除陳志維確定逃亡而無法照顧外，倘若異議人再遭
      入監執行，異議人已屬殘缺之家庭，勢必全然瓦解，幼子
      頓失依靠，經濟全然無著，則本件異議人顯屬因家庭關係
      之正當事由，執行顯有困難，得准予易科罰金，方屬適當
      。又原審法院綜合考量各種情事，科予異議人適當刑罰，
      已如前述，異議人素行良好，並無前科紀錄、歷經偵審階
      段均屬坦承配合調查，犯後態度良好，得此偵、審、執行
      之教訓，當知警惕，面對家庭殘缺、幼子嗷嗷待哺（調閱
      異議人戶籍資料即知）、高額之易科罰金等，仍需戮力於
      社會中獨力承擔，所受之磨難、懲罰，顯遠較入監執行為
      大，當期更能收矯正之效，亦可彰顯法秩序之不可蔑視性
      ，則依前述標準，於充分審查、考量異議人不入監執行之
      矯正之效及法秩序之維持等諸般情節，求異議人免於遭受
      短期自由刑之弊而易科罰金，亦即，為免執行本件短期自
      由刑，所造成國家社會及受刑人個人及其家庭之損害，即
      屬合理，本件即應准許易科罰金，方符刑法第41條第1項
      明定之標準，然檢察官竟駁回易科罰金之聲請，自屬失當
      。
  (四)綜上所述，本件臺灣板橋地方法院檢察署檢察官未准予受刑
    人易科罰金之執行指揮，顯屬違法及不當，爰依法聲明異議
    ，請求撒銷檢察官不准易科罰金執行指揮之處分，同時並准
    予易科罰金等語。
二、按受刑人以檢察官執行之指揮為不當者，得向諭知該裁判之
    法院聲明異議，固為刑事訴訟法第486條所明定。但該條所
    稱「諭知該裁判之法院」，乃指對被告之有罪判決，於主文
    內實際宣示其主刑、從刑之裁判而言，若判決主文並未諭知
    主刑、從刑，係因被告不服該裁判，向上級法院提起上訴，
    而上級法院以原審判決並無違誤，上訴無理由，因而維持原
    判決諭知「上訴駁回」者，縱屬確定之有罪判決，但因對原
    判決之主刑、從刑未予更易，其本身復未宣示如何之主刑、
    從刑，自非該條所指『諭知該裁判之法院』，最高法院79年
    度台聲字第19號判例意旨可資參照。
三、查聲明人前於96年間因恐嚇取財、行使偽造私文書等案件，
    經臺灣臺南地方法院以96年度訴字第1472號判處徒刑後，聲
    明人上訴，復經本院以97年度上訴字第865號駁回上訴確定
    ，嗣並經本院以99年度聲字第223號裁定諭知易科罰金之折
    算標準，有臺灣高等法院被告前案紀錄表及上述裁判列印本
    在卷足憑。而稽之本院上開案件之判決書所載，該判決主文
    僅為「上訴駁回」之諭知，該判決主文並未諭知主刑、從刑
    ，則揆之最高法院上開判例意旨，聲明人雖就臺灣板橋地方
    法院檢察署檢察官99年度執助字第1936號不准易科罰金之指
    揮命命聲明異議，但本院並非刑事訴訟法第484條所指之「
    諭知該裁判之法院」，就本件異議之聲明，並無管轄權，從
    而聲明人向本院聲明異議，於法不合，應予駁回。
四、據上論結，依刑事訴訟法第486條，裁定如主文。
中    華    民    國    99    年    11    月    17    日
                  刑事第二庭    審判長法  官  葉居正
                                      法  官  陳春長
                                      法  官  陳欽賢
以上正本證明與原本無異。
如不服本裁定，應於收受本裁定後五日內向本院提出抗告狀。
                                      書記官  李良倩
中    華    民    國    99    年    11    月    17    日

司法院資訊處製作；財團法人民間司法改革基金會備份。
